---
title: "Tugas Pertemuan 3"
author: "Uiwang Nur Thoriq"
date: "2023-09-10"
output: html_document
---

# Pemanggilan library dan import data
Peubah penjelas yang digunakan adalah PM25 dan peubah responnya Air Quality Indeks (AQI)
```{r}
library(dLagM)
library(dynlm)
library(MLmetrics)
library(lmtest)
library(car)
library(rio)
dataprt3<-import("https://raw.githubusercontent.com/UiwangNT/Praktikum_MPDW/main/pertemuan%203/dataprt3.csv")
dataprt3
```

#Split data menjadi data train dan data test dan membuatnya menjadi data time series
```{r}
nrow(dataprt3)
latih<-dataprt3[1:58,]
uji<-dataprt3[59:72,]
latih.ts<-ts(latih)
latih.ts
uji.ts<-ts(uji)
uji.ts
dataprt3.ts<-ts(dataprt3)
dataprt3.ts
```

#Pemodelan dengan model Koyck
```{r}
model.koyck <- koyckDlm(x = latih$PM25, y = latih$AQI)
summary(model.koyck)
AIC(model.koyck)
BIC(model.koyck)

```
Berdasarkan hasil pemodelan didapatkan bahwa pada intercept, $x_t$ dan $y_{t-1}$ memiliki p-value yang < 0.05. Maka dapat disimpulkan bahwa intercept, $x_t$ dan $y_{t-1}$ berpengaruh signifikan terhadap $y_t$ dengan taraf 5%.

$$
\hat{Y_t}=4.0771-0.5723X_t+0.8897Y_{t-1}
$$

#Peramalan dan akurasi dengan metode Koyck
Melakukan peramalan sebanyak 14 periode dan menghitung akurasi data latih
```{r}
peramalan.koyck <- forecast(model = model.koyck,x = uji$PM25, h=14)
peramalan.koyck
mape.koyck <- MAPE(peramalan.koyck$forecasts, uji$AQI)

#akurasi data latih
GoF(model.koyck)
```
Pada hasil akurasi didapatkan nilai MAPE sebesar 0.02589331 < 10% yang berarti model yang dihasilkan dengan metode Koyck sudah baik.


#Regresi dengan Distributed Lag
Pertama akan dilakukan uji coba (memilih lag bebas)

#Pemodelan dengan lag=4
```{r}
model.dist.lag <- dlm(x = latih$PM25,y = latih$AQI , q = 4)
summary(model.dist.lag)
AIC(model.dist.lag)
BIC(model.dist.lag)

```
Berdasarkan hasil pemodelan, diperoleh nilai p-value pada intercept dan $x_t$ yang < 0.05. Maka dapat disimpulkan bahwa intercept dan peubah $x_t$ berpengaruh signifikan terhadap $y_t$

$$
\hat{Y_t}=37.9512-12.2936X_t+7.3378X_{t-1}+0.4926X_{t-2}+1.2347X_{t-3}-2.0250X_{t-4}
$$
#Peramalan dan Akurasi dengan distributed lag
Dilakukan peramalan untuk 14 periode
```{r}
ramal.dist.lag <- forecast(model = model.dist.lag, x=uji$PM25, h=14)
ramal.dist.lag
mape.dist.lag <- MAPE(ramal.dist.lag$forecasts, uji$AQI)

#akurasi data training
GoF(model.dist.lag)
```
Pada hasil akurasi didapatkan nilai MAPE sebesar 0.04184784 < 10% yang berarti model yang dihasilkan dengan metode Koyck sangat baik.


# Mencari nilai lag optimum
```{r}
finiteDLMauto(formula = AQI ~ PM25,
              data = data.frame(latih), q.min = 1,q.max = 27,
              model.type = "dlm", error.type = "AIC", trace = FALSE)
```
Diperoleh nilai lag optimum yaitu 27 ketika nilai AIC = -48.7592

# Pemodelan dengan lag =27

```{r}
model.dist.lag2 <- dlm(x = latih$PM25,y = latih$AQI , q = 27)
summary(model.dist.lag2)
AIC(model.dist.lag2)
BIC(model.dist.lag2)
```
Berdasarkan hasil pemodelan, diperoleh nilai p-value pada $x_t$ dan $x_{t-27}$ < 0.05. Maka dapat disimpulkan bahwa peubah $x_t$ dan $x_{t-27}$ berpengaruh signifikan terhadap $y$

#Peramalan dan akurasi dengan distributed lag optimum
Meramal sebanyak 14 periode
```{r}
#peramalan dan akurasi
ramal.dist.lag2 <- forecast(model = model.dist.lag2, x=uji$PM25, h=14)
mape.dist.lag2<- MAPE(ramal.dist.lag2$forecasts, uji$AQI)
#akurasi data training
GoF(model.dist.lag2)
```
Dari peramalan diperoleh nilai MAPE yang sangat kecil yaitu 0.0011775	 < 10%. Maka dapat dikatakan pemodelan sangat baik.

# Pemodelan dengan Autoregressive
```{r}
model.ardl <- ardlDlm(x = latih$PM25, y = latih$AQI, p = 1 , q = 1)
summary(model.ardl)
AIC(model.ardl)
BIC(model.ardl)
```
Hasil pemodelan dengan ARDL menunjukkan bahwa p-value pada $y_{t-1}$ < 0.05. Maka dapat disimpulkan bahwa $y_{t-1}$ berpengaruh signifikan terhadap $y_t$.

$$
\hat{Y}=4.00535-0.52588X_t-0.03046X_{t-1}+0.89112Y_{t-1}
$$
#Peramalan dan akurasi dengan ARDL
Meramal dengan ARDL sebanyak 14 periode
```{r}
ramal.ardl <- forecast(model = model.ardl, x=uji$PM25, h=14)
ramal.ardl
mape.ardl <- MAPE(ramal.ardl$forecasts, uji$AQI)
mape.ardl

#akurasi data latih
GoF(model.ardl)
```
Berdasarkan perhitungan akurasi terlihat bahwa nilai MAPE keduanya tidak jauh berbeda, yaitu 0.1064417 dengan 0.02587044. Artinya, model regresi dengan distribusi lag ini tidak overfitted atau underfitted.

#Menentukan lag optimum
```{r}
model.ardl.opt <- ardlBoundOrders(data = data.frame(dataprt3), ic = "AIC", 
                                  formula = AQI ~ PM25 )
min_p=c()
for(i in 1:6){
  min_p[i]=min(model.ardl.opt$Stat.table[[i]])
}
q_opt=which(min_p==min(min_p, na.rm = TRUE))
p_opt=which(model.ardl.opt$Stat.table[[q_opt]] == 
              min(model.ardl.opt$Stat.table[[q_opt]], na.rm = TRUE))
data.frame("q_optimum" = q_opt, "p_optimum" = p_opt, 
           "AIC"=model.ardl.opt$min.Stat)
```
Dari hasil tersebut dapat terlihat bahwa nilai AIC terendah didapat ketika $p=15$ dan $q=5$, yaitu sebesar `124.7089`. Artinya, model autoregressive optimum didapat ketika $p=6$ dan $q=1$.

#Pemodelan dengan p dan q optimum
```{r}
model.ardl2 <- ardlDlm(x = latih$PM25, y = latih$AQI, p = 15 , q = 5)
summary(model.ardl2)
AIC(model.ardl2)
BIC(model.ardl2)
```
Hasil pemodelan dengan ARDL p dan q optimum menunjukkan bahwa p-value pada $x_t$, $y_{t-1}$ dan $y_{t-2}$ < 0.05. Maka dapat disimpulkan bahwa $x_t$, $y_{t-1}$ dan $y_{t-2}$ berpengaruh signifikan terhadap $y_t$.

# Peramalan dan akurasi ARDL optimum
Peramalan sebanyak 14 periode
```{r}
ramal.ardl2 <- forecast(model = model.ardl2, x=uji$PM25, h=14)
ramal.ardl2
mape.ardl2 <- MAPE(ramal.ardl2$forecasts, uji$AQI)
mape.ardl2

#akurasi data latih
GoF(model.ardl2)
```
Berdasarkan perhitungan akurasi terlihat bahwa nilai MAPE keduanya cukup jauh berbeda, yaitu 0.3929756 dengan 0.01187065. Namun keduanya < 10%.

# Pemodelan DLM & ARDL dengan Library `dynlm` sebagai contoh
```{r}
#sama dengan model dlm q=1
cons_lm1 <- dynlm(AQI ~ PM25+L(PM25),data = latih.ts)
#sama dengan model ardl p=1 q=0
cons_lm2 <- dynlm(AQI ~ PM25+L(AQI),data = latih.ts)
#sama dengan ardl p=1 q=1
cons_lm3 <- dynlm(AQI ~ PM25+L(PM25)+L(AQI),data = latih.ts)
#sama dengan dlm p=2
cons_lm4 <- dynlm(AQI ~ PM25+L(PM25)+L(PM25,2),data = latih.ts)

#Ringkasan model
summary(cons_lm1)
summary(cons_lm2)
summary(cons_lm3)
summary(cons_lm4)
```
# SSE
```{r}
deviance(cons_lm1)
deviance(cons_lm2)
deviance(cons_lm3)
deviance(cons_lm4)
```
#Uji Diagnostik
```{r}
#uji model
if(require("lmtest")) encomptest(cons_lm1, cons_lm2)
```
#Autokolerasi
```{r}
dwtest(cons_lm1)
dwtest(cons_lm2)
dwtest(cons_lm3)
dwtest(cons_lm4)
```
Pada keempat model terdapat autokorelasi

#Heterogenitas
```{r}
bptest(cons_lm1)
bptest(cons_lm2)
bptest(cons_lm3)
bptest(cons_lm4)
```
Ragam pada model 1 dan 4 heterogen

#Kenormalan
```{r}
shapiro.test(residuals(cons_lm1))
shapiro.test(residuals(cons_lm2))
shapiro.test(residuals(cons_lm3))
shapiro.test(residuals(cons_lm4))
```
Semua model menyebar normal


# Perbandingan Model
Melakukan perbandingan nilai MAPE dari model-model yang telah dibuat di atas tadi (yang bukan contoh dengan Library `dynlm`)
```{r}
akurasi <- matrix(c(mape.koyck, mape.dist.lag, mape.dist.lag2, mape.ardl, mape.ardl2))
row.names(akurasi)<- c("Koyck","DLM 1","DLM 2","Autoregressive","Autoregressive 2")
colnames(akurasi) <- c("MAPE")
akurasi
```
Berdasarkan beberapa nilai MAPE dari metode-metode yang telah dicobakan, model paling optimum didapat pada Model Koyck karena memiliki nilai MAPE yang terkecil yaitu sebesar `0.1054825`.

#Plot
```{r}
plot(uji$PM25, uji$AQI, type="b", col="black")
points(uji$PM25, peramalan.koyck$forecasts,col="red")
lines(uji$PM25, peramalan.koyck$forecasts,col="red")
plot(uji$PM25, uji$AQI, type="b", col="black")
points(uji$PM25, ramal.dist.lag$forecasts,col="blue")
lines(uji$PM25, ramal.dist.lag$forecasts,col="blue")
plot(uji$PM25, uji$AQI, type="b", col="black")
points(uji$PM25, ramal.dist.lag2$forecasts,col="orange")
lines(uji$PM25, ramal.dist.lag2$forecasts,col="orange")
plot(uji$PM25, uji$AQI, type="b", col="black")
points(uji$PM25, ramal.ardl$forecasts,col="green")
lines(uji$PM25, ramal.ardl$forecasts,col="green")
plot(uji$PM25, uji$AQI, type="b", col="black")
points(uji$PM25, ramal.ardl2$forecasts,col="purple")
lines(uji$PM25, ramal.ardl2$forecasts,col="purple")
```
Berdasarkan plot tersebut, cukup sulit untuk menentukan plot mana yang paling mendekati data aktualnya. Dari kelima permalan, metode Koyck lah yang lebih cenderung mendekati pola pada aktualnya, meski sebenarnya cukup berbeda. Oleh karena itu, dapat disimpulkan model terbaik dalam hal ini adalah model regresi dengan metode Koyck.