---
title: "Praktikum Pertemuan 6&7"
author: "Uiwang Nur Thoriq"
date: "2023-10-16"
output: html_document
---

## Package

```{r}
library(ggplot2)
library(tsibble)
library(tseries)
library(MASS)
library(forecast)
library(TSA)
library(TTR)
library(aTSA)
library(graphics)
library(rio)
```

## Input Data dan Time Series

```{r}
Data67<-import("https://raw.githubusercontent.com/UiwangNT/Praktikum_MPDW/main/data/US_inflation_rates_csv.csv")
Data67<-Data67[,3]
Data67.ts<-ts(Data67)
```

## Eksplorasi

```{r}
plot.ts(Data67.ts, lty=1, xlab="waktu", ylab="Indeks Harga Konsumen", main="Plot Indeks Harga Konsumen")
```

Berdasarkan plot data deret waktu, terlihat bahwa data cenderung memiliki trend yang naik. Berdasarkan pola data, pembagian data latih dan data uji ditetapkan dengan proporsi 80%:20%.

## Data Latih

```{r}
Data67.train<-Data67[1:735]
train.ts<-ts(Data67.train)
plot.ts(train.ts, lty=1, xlab="waktu", ylab="Indeks Harga Konsumen", main="Plot Indeks Harga Konsumen Data Latih")
```

Berdasarkan plot data latih, terlihat bahwa data cenderung memiliki trend yang naik dan tidak stasioner.

## Data Uji

```{r}
Data67.test<-Data67[736:918]
test.ts<-ts(Data67.test)
plot.ts(test.ts, lty=1, xlab="waktu", ylab="Indeks Harga Konsumen", main="Plot Indeks Harga Konsumen Data Uji")
```

Plot dari data uji juga menunjukkan bahwa data memiliki pola tren naik dan tidak stasioner.

## Uji Kestasioneran Data

### Plot ACF

```{r}
acf(train.ts)
```

Berdasarkan plot ACF, terlihat bahwa data menurun secara perlahan (*tails of slowly*). Hal ini menjadi indikasi bahwa data tidak stasioner dalam rataan.

### Uji ADF

```{r}
tseries::adf.test(train.ts)
```

Berdasarkan uji ADF tersebut, didapat *p-value* sebesar 0.7964 yang lebih besar dari taraf nyata 5% sehingga menandakan bahwa data tidak stasioner dalam rataan. Hal ini sesuai dengan hasil eksplorasi menggunakan plot time series dan plot ACF, sehingga ketidakstasioneran model dalam rataan kedepannya harus ditangani.

### Plot Box-Cox

```{r}
index <- seq(1:length(train.ts))
bc = boxcox(train.ts~index, lambda = seq(-1,1,by=0.01))

lambda <- bc$x[which.max(bc$y)]
lambda

bc$x[bc$y > max(bc$y) - 1/2 * qchisq(.95,1)]
```

Plot Boxcox menunjukkan nilai *rounded value* ($\lambda$) optimum sebesar **-0,11** dan pada selang kepercayaan 95% nilai memiliki batas bawah **-0,17** dan batas atas **-0,06**. Selang tersebut tidak memuat nilai satu sehingga dapat dikatakan bahwa data bangkitan tidak stasioner dalam ragam.

## Penanganan Ketidakstasioneran

```{r}
train.diff<-diff(train.ts,differences = 1) 
plot.ts(train.diff, lty=1, xlab="waktu", ylab="Data Difference 1 IHK", main="Plot Difference IHK")
```

Berdasarkan plot data deret waktu, terlihat bahwa data sudah stasioner dalam rataan ditandai dengan data bergerak pada nilai tengah tertentu (tidak terdapat trend ataupun musiman pada data).

### Plot ACF

```{r}
acf(train.diff)
```

Berdasarkan plot tersebut, terlihat bahwa plot ACF tails off dan membentuk pola naik turun.

### Uji ADF

```{r}
tseries::adf.test(train.diff)
```

Berdasarkan uji ADF tersebut, didapat *p-value* sebesar 0.03608 yang lebih kecil dari taraf nyata 5% sehingga menandakan bahwa data sudah stasioner dalam rataan.

## Identifikasi Model

### Plot ACF

```{r}
acf(train.diff)
```

Berdasarkan plot tersebut, terlihat bahwa plot ACF cenderung *tails of*.

### Plot PACF

```{r}
pacf(train.diff)
```

Berdasarkan plot tersebut, terlihat bahwa plot PACF cenderung *cuts off* pada lag ke 2, sehingga model tentatifnya adalah ARIMA(2,1,0).

### Plot EACF

```{r}
eacf(train.diff)
```

Identifikasi model menggunakan plot EACF dilakukan dengan melihat ujung segitiga pada pola segitiga nol. Dalam hal ini model tentatif yang terbentuk adalah ARIMA(2,1,3) dan ARIMA(1,1,4)

## Pendugaan Parameter Model Tentatif

### ARIMA(2,1,0)

```{r}
model1=Arima(train.diff, order=c(2,1,0),method="ML")
summary(model1)
lmtest::coeftest(model1)
```

Berdasarkan model pertama, didapatkan nilai *AIC* sebesar **144,25** dan semua parameter signifikan.

### ARIMA(2,1,3)

```{r}
model2=Arima(train.diff, order=c(2,1,3),method="ML")
summary(model2)
lmtest::coeftest(model2)
```

Berdasarkan model kedua didapatkan nilai *AIC* sebesar **-21,11** dan hanya 2 parameter yang signifikan.

### ARIMA(1,1,4)

```{r}
model3=Arima(train.diff, order=c(1,1,4),method="ML")
summary(model3)
lmtest::coeftest(model3)
```

Berdasarkan model kedua didapatkan nilai *AIC* sebesar **-26,59** dan hanya 2 parameter yang signifikan.

Karena pada model kedua dan ketiga hanya terdapat 2 parameter yang signifikan, sehingga model yang dipilih yaitu model pertama ARIMA(2,1,0).

## Eksplorasi Sisaan

### Eksplorasi Sisaan

```{r}
#Eksplorasi 
sisaan.da <- model1$residuals 
par(mfrow=c(2,2)) 
qqnorm(sisaan.da) 
qqline(sisaan.da, col = "blue", lwd = 2) 
plot(c(1:length(sisaan.da)),sisaan.da) 
acf(sisaan.da) 
pacf(sisaan.da)
par(mfrow = c(1,1))
```

Berdasarkan plot kuantil-kuantil normal, secara eksplorasi ditunjukkan sisaan tidak menyebar normal ditandai dengan titik titik yang cenderung tidak mengikuti garis. Kemudian dapat dilihat juga lebar pita sisaan yang cenderung tidak sama menandakan bahwa sisaan memiliki ragam yang heterogen. Selain itu dapat dilihat juga bahwa sisaan tidak saling bebas.

### Uji Formal

```{r}
# Sisaan Menyebar Normal
ks.test(sisaan.da,"pnorm")
```

Berdasarkan uji KS tersebut, didapat *p-value* sebesar 2.2e-16 yang kurang dari taraf nyata 5% sehingga tolak $H_0$ dan menandakan bahwa sisaan tidak menyebar normal. Hal ini sesuai dengan hasil eksplorasi menggunakan plot kuantil-kuantil normal.

```{r}
# Sisaan Saling Bebas
Box.test(sisaan.da, type = "Ljung")
```

Berdasarkan uji Ljung-Box tersebut, didapat *p-value* sebesar 0.005969 yang lebih kecil dari taraf nyata 5% sehingga tolak $H_0$ dan menandakan bahwa sisaan tidak saling bebas.

```{r}
# Sisaan Homogen 
Box.test((sisaan.da)^2, type = "Ljung")
```

Berdasarkan uji Ljung-Box terhadap sisaan kuadrat tersebut, didapat *p-value* sebesar 2.2e-16 yang kurang dari taraf nyata 5% sehingga tolak $H_0$ dan menandakan bahwa ragam sisaan tidak homogen.

```{r}
# Nilai tengah sisaan sama dengan nol 
t.test(sisaan.da, mu = 0, conf.level = 0.95)
```

Berdasarkan uji-ttersebut, didapat *p-value* sebesar 0.8973 yang lebih besar dari taraf nyata 5% sehingga tak tolak $H_0$ dan menandakan bahwa nilai tengah sisaan sama dengan nol

## Overfitting

### ARIMA(3,1,0)

```{r}
model4=Arima(train.diff, order=c(3,1,0),method="ML")
summary(model4)
lmtest::coeftest(model4)
```

Berdasarkan model pertama, didapatkan nilai *AIC* sebesar **88,96** dan semua parameter signifikan.

### ARIMA(2,1,1)

```{r}
model5=Arima(train.diff, order=c(2,1,1),method="ML")
summary(model5)
lmtest::coeftest(model5)
```

Berdasarkan model pertama, didapatkan nilai *AIC* sebesar **-23,64** dan semua parameter signifikan.

Karena pada model overfitting ARIMA(2,1,1) memiliki *AIC* sebesar **-23,64** lebih kecil dari ARIMA(2,1,0) dan semua parameter signifikan. Maka model yang dipilih adalah ARIMA(2,1,1).

## Peramalan

```{r}
ramalan.da <- forecast::forecast(model5, h = length(test.ts)) 
ramalan.da
data.ramalan.da <- ramalan.da$mean
plot(ramalan.da)
```

Berdasarkan hasil plot ramalan di atas, dapat dilihat bahwa ramalan ARIMA(2,1,1) cenderung stabil hingga akhir periode. Selanjutnya, dapat dicari nilai akurasi antara hasil ramalan dengan data uji.

## Akurasi

```{r}
pt_1 <- train.ts[735]
hasil.forc.Diff <- data.ramalan.da
hasil <- diffinv(hasil.forc.Diff, differences = 1) + pt_1
ts.plot(train.ts,hasil)
```

```{r}
perbandingan.da<-matrix(data=c(head(test.ts, n=183), hasil[-1]),
                     nrow = 183, ncol = 2)
colnames(perbandingan.da)<-c("Aktual","Hasil Forecast")
perbandingan.da
accuracy(ts(hasil[-1]), head(test.ts, n=183))
```

Peramalan memberikan nilai *MAPE* sebesar **12.01088** yang lebih besar dari 10. Maka dapat disimpulkan bahwa peramalan kurang baik.
