---
title: "Tugas Pertemuan 1"
author: "Uiwang Nur Thoriq"
date: "2023-09-03"
output: html_document
---

#Import Data dan memanggil package
```{r}
library(forecast)
library(graphics)
library(TTR)
library(TSA)
library(rio)
library(ggplot2)

datampdw <- import("https://raw.githubusercontent.com/UiwangNT/Praktikum_MPDW/main/data/US_inflation_rates_csv.csv")
datampdw<-datampdw[,1:3]
datampdw
View(datampdw)
```

#Eksplorasi Data
Melihat struktur dan dimensi data
```{r}
str(datampdw)
dim(datampdw)
```

#Mengubah data sesuai deret waktu dan menampilkan plot
```{r}
datampdw.ts <- ts(datampdw$`value  (indeks harga konsumen)`)
summary(datampdw.ts)

ts.plot(datampdw.ts, xlab="Time Period ", ylab="Indeks Harga Konsumen", 
        main = "Plot Time Series")
points(datampdw.ts)
```

#Single Moving Average & Double Moving Average
Data pada plot menggambarkan pola data trend naik yang berarti akan cocok menggunakan pemulusan dengan Double Moving Average (DMA). Karena proses DMA melalui proses SMA, maka akan dibandingkan juga hasil SMA dengan DMA.
```{r}
training <- datampdw[1:735,]
testing <- datampdw[736:918,]
train.ts <- ts(training$`value  (indeks harga konsumen)`)
test.ts <- ts(testing$`value  (indeks harga konsumen)`)
```

#Ekplorasi terhadap ketiga data
```{r}
#eksplorasi keseluruhan data
plot(datampdw.ts, col="red",main="Plot semua data")
points(datampdw.ts)

#eksplorasi data latih
plot(train.ts, col="blue",main="Plot data train")
points(train.ts)

#eksplorasi data uji
plot(test.ts, col="green",main="Plot data test")
points(test.ts)


ggplot() + 
  geom_line(data = training, aes(x= `Periode ke-`, y = `value  (indeks harga konsumen)` , col = "Data Train")) +
  geom_line(data = testing, aes(x = `Periode ke-`, y = `value  (indeks harga konsumen)` , col = "Data Test")) +
  labs(x = "Periode Waktu", y = "IHK", color = "Legend") +
  scale_colour_manual(name="Keterangan:", breaks = c("Data Train", "Data Test"),
                      values = c("blue", "red")) + 
  theme_bw() + theme(legend.position = "bottom",
                     plot.caption = element_text(hjust=0.5, size=12))

```
#Single Moving Average (SMA)
Melakukan pemulusan dan peramalan dengan metode SMA
```{r}
#Pemulusan dengan SMA
data.sma<-SMA(train.ts,n=30)
data.sma

#Peramalan 1 periode ke depan
data.ramal<-c(NA,data.sma)
data.ramal

#Peramalan 183 periode ke depan
data.gab<-cbind(aktual=c(train.ts,rep(NA,183)),pemulusan=c(data.sma,rep(NA,183)),ramalan=c(data.ramal,rep(data.ramal[length(data.ramal)],182)))
data.gab

```

#Plot deret waktu peramalan dengan SMA
```{r}
ts.plot(datampdw.ts, xlab="Time Period ", ylab="IHK", main= "SMA N=30 IHK")
points(datampdw.ts)
lines(data.gab[,2],col="green",lwd=2)
lines(data.gab[,3],col="red",lwd=2)
legend("topleft",c("data aktual","data pemulusan","data peramalan"), lty=8, col=c("black","green","red"), cex=0.5)

```


#Menghitung keakuratan data training SMA
```{r}
#Menghitung nilai keakuratan data latih
error_train.sma = train.ts-data.ramal[1:length(train.ts)]
SSE_train.sma = sum(error_train.sma[31:length(train.ts)]^2)
MSE_train.sma = mean(error_train.sma[31:length(train.ts)]^2)
MAPE_train.sma = mean(abs((error_train.sma[31:length(train.ts)]/train.ts[31:length(train.ts)])*100))

akurasi_train.sma <- matrix(c(SSE_train.sma, MSE_train.sma, MAPE_train.sma))
row.names(akurasi_train.sma)<- c("SSE", "MSE", "MAPE")
colnames(akurasi_train.sma) <- c("Akurasi m = 30")
akurasi_train.sma

```
Berdasarkan hasil perhitungan akurasi data latih menggunakan m=30 dengan metode SMA menghasilkan nilai MAPE yang kurang dari 10% sehingga nilai akurasi ini dapat dikategorikan sebagai sangat baik.

#Menghitung keakuratan data testing SMA
```{r}
error_test.sma = test.ts-data.gab[736:918,3]
SSE_test.sma = sum(error_test.sma^2)
MSE_test.sma = mean(error_test.sma^2)
MAPE_test.sma = mean(abs((error_test.sma/test.ts*100)))

akurasi_test.sma <- matrix(c(SSE_test.sma, MSE_test.sma, MAPE_test.sma))
row.names(akurasi_test.sma)<- c("SSE", "MSE", "MAPE")
colnames(akurasi_test.sma) <- c("Akurasi m = 30")
akurasi_test.sma

```
Berdasarkan hasil perhitungan akurasi data uji menggunakan m=30 dengan metode SMA menghasilkan nilai MAPE yang lebih dari 10% sehingga nilai akurasi ini dapat dikategorikan sebagai kurang baik.

#Double Moving Average (DMA)
```{r}
dma <- SMA(data.sma, n = 30)
At <- 2*data.sma - dma
Bt <- 2/(30-1)*(data.sma - dma)
data.dma<- At+Bt
data.ramal2<- c(NA, data.dma)

t = 1:183
f = c()

for (i in t) {
  f[i] = At[length(At)] + Bt[length(Bt)]*(i)
}

data.gab2 <- cbind(aktual = c(train.ts,rep(NA,183)), pemulusan1 = c(data.sma,rep(NA,183)),pemulusan2 = c(data.dma, rep(NA,183)),At = c(At, rep(NA,183)), Bt = c(Bt,rep(NA,183)),ramalan = c(data.ramal2, f[-1]))
data.gab2

```
#Visualisasi hasil pemulusan
```{r}
ts.plot(datampdw.ts, xlab="Time Period ", ylab="IHK", main= "DMA N=30 IHK")
points(datampdw.ts)
lines(data.gab2[,3],col="green",lwd=2)
lines(data.gab2[,6],col="red",lwd=2)
legend("topleft",c("data aktual","data pemulusan","data peramalan"), lty=8, col=c("black","green","red"), cex=0.8)
```

#Perhitungan akurasi data training DMA
```{r}
error_train.dma = train.ts-data.ramal2[1:length(train.ts)]
SSE_train.dma = sum(error_train.dma[60:length(train.ts)]^2)
MSE_train.dma = mean(error_train.dma[60:length(train.ts)]^2)
MAPE_train.dma = mean(abs((error_train.dma[60:length(train.ts)]/train.ts[60:length(train.ts)])*100))

akurasi_train.dma <- matrix(c(SSE_train.dma, MSE_train.dma, MAPE_train.dma))
row.names(akurasi_train.dma)<- c("SSE", "MSE", "MAPE")
colnames(akurasi_train.dma) <- c("Akurasi m = 30")
akurasi_train.dma
```
Berdasarkan hasil perhitungan akurasi data training menggunakan m=30 dengan metode DMA menghasilkan nilai MAPE yang kurang dari 10% sehingga nilai akurasi ini dapat dikategorikan sebagai sangat baik.

#Perhitungan akurasi data testing DMA
```{r}
error_test.dma = test.ts-data.gab2[736:918,6]
SSE_test.dma = sum(error_test.dma^2)
MSE_test.dma = mean(error_test.dma^2)
MAPE_test.dma = mean(abs((error_test.dma/test.ts*100)))

akurasi_test.dma <- matrix(c(SSE_test.dma, MSE_test.dma, MAPE_test.dma))
row.names(akurasi_test.dma)<- c("SSE", "MSE", "MAPE")
colnames(akurasi_test.dma) <- c("Akurasi m = 30")
akurasi_test.dma
```
Berdasarkan hasil perhitungan akurasi data testing menggunakan m=30 dengan metode DMA menghasilkan nilai MAPE yang kurang dari 10% sehingga nilai akurasi ini dapat dikategorikan sebagai sangat baik.

#Perbandingan SMA dengan DMA
```{r}
MSEpenuh <- cbind(akurasi_test.sma,akurasi_test.dma)
colnames(MSEpenuh)<-c("sma","dma")
MSEpenuh
```
Setelah pengujian menggunakan berbagai nilai m, yaitu 4, 10, 20, dan 30 pada data yang digunakan, menghasilkan perbandingan kedua metode dengan ukuran akurasi MSE. Berdasarkan hasil yang diperoleh pada nilai m=30 dapat disimpulkan bahwa pada data dengan pola tren yang digunakan, pemulusan dengan metode SMA lebih sesuai dari SMA karena menghasilkan nilai MSE yang jauh lebih kecil.


#Metode pemulusan dengan eksponensial ganda (DES)
Selain pemulusan dengan DMA (Double Moving Average), data yang memiliki pola trend dapat juga melalui pemulusan dengan pemulusan eksponensial  ganda. Pemulusan DES menggunakan Holtwinters. Gamma adalah parameter pemulusan untuk komponen musiman, Beta adalah parameter pemulusan untuk tren, dan Alpha adalah parameter pemulusan untuk stasioner, serta h adalah banyaknya periode yang akan diramalkan. Pada DES, nilai Alpha diinisiasi bersama dengan Beta.

#Percobaan nilai Alpha dan Beta
```{r}
#Alpha =0.2 dan beta = 0.2
des.1<- HoltWinters(train.ts, gamma = FALSE, beta = 0.2, alpha = 0.2)
plot(des.1)
#ramalan 183 periode ke depan
ramalandes1<- forecast(des.1,183)
ramalandes1

#Alpha =0.6 dan beta = 0.3
des.2<- HoltWinters(train.ts, gamma = FALSE, beta = 0.3, alpha = 0.6)
plot(des.2)
#ramalan 183 periode ke depan
ramalandes2<- forecast(des.2,183)
ramalandes2
```

#Mencari nilai Alpha dan Beta optimum
```{r}
des.opt<- HoltWinters(train.ts, gamma = FALSE)
des.opt
plot(des.opt)
#ramalan 183 periode ke depan
ramalandesopt<- forecast(des.opt, h=183)
ramalandesopt
```


#Membuat plot pemulusan
```{r}
plot(datampdw.ts)
lines(des.1$fitted[,1], lty=2, col="blue")
lines(ramalandes1$mean, col="red")

plot(datampdw.ts)
lines(des.2$fitted[,1], lty=2, col="blue")
lines(ramalandes2$mean, col="red")

plot(datampdw.ts)
lines(des.opt$fitted[,1], lty=2, col="blue")
lines(ramalandesopt$mean, col="red")
```

#Menghitung akurasi data training pada DES
```{r}
#Akurasi Data Training
ssedes.train1<-des.1$SSE
msedes.train1<-ssedes.train1/length(train.ts)
sisaandes1<-ramalandes1$residuals
head(sisaandes1)

mapedes.train1 <- sum(abs(sisaandes1[3:length(train.ts)]/train.ts[3:length(train.ts)])
                      *100)/length(train.ts)

akurasides.1 <- matrix(c(ssedes.train1,msedes.train1,mapedes.train1))
row.names(akurasides.1)<- c("SSE", "MSE", "MAPE")
colnames(akurasides.1) <- c("Akurasi lamda=0.2 dan gamma=0.2")
akurasides.1

ssedes.train2<-des.2$SSE
msedes.train2<-ssedes.train2/length(train.ts)
sisaandes2<-ramalandes2$residuals
head(sisaandes2)

mapedes.train2 <- sum(abs(sisaandes2[3:length(train.ts)]/train.ts[3:length(train.ts)])
                      *100)/length(train.ts)

akurasides.2 <- matrix(c(ssedes.train2,msedes.train2,mapedes.train2))
row.names(akurasides.2)<- c("SSE", "MSE", "MAPE")
colnames(akurasides.2) <- c("Akurasi lamda=0.6 dan gamma=0.3")
akurasides.2

ssedes.trainopt<-des.opt$SSE
msedes.trainopt<-ssedes.trainopt/length(train.ts)
sisaandesopt<-ramalandesopt$residuals
head(sisaandesopt)

mapedes.trainopt <- sum(abs(sisaandesopt[3:length(train.ts)]/train.ts[3:length(train.ts)])
                      *100)/length(train.ts)

akurasides.opt <- matrix(c(ssedes.trainopt,msedes.trainopt,mapedes.trainopt))
row.names(akurasides.opt)<- c("SSE", "MSE", "MAPE")
colnames(akurasides.opt) <- c("Akurasi Alpha dan Beta optimum")
akurasides.opt
```

Pada pemulusan dengan DES di data train atau data latih, ketiga nilai Alpha dan Beta yang dicobakan memberikan hasil nilai MAPE yang kurang dari 10%, sehingga dapat dikategorikan sangat baik. Dari ketiga percobaan nilai alpha dan beta, nilai alpha dan beta yang dicari pada kondisi optimum memberikan nilai MAPE dan MSE yang paling kecil.

#Menghitung akurasi data test pada DES
```{r}
selisihdes1<-ramalandes1$mean-testing$`value  (indeks harga konsumen)`
selisihdes1

SSEtestingdes1<-sum(selisihdes1^2)
MSEtestingdes1<-SSEtestingdes1/length(testing$`value  (indeks harga konsumen)`)
MAPEtestingdes1<-sum(abs(selisihdes1/testing$`value  (indeks harga konsumen)`)*100)/length(testing$`value  (indeks harga konsumen)`)

selisihdes2<-ramalandes2$mean-testing$`value  (indeks harga konsumen)`
selisihdes2

SSEtestingdes2<-sum(selisihdes2^2)
MSEtestingdes2<-SSEtestingdes2/length(testing$`value  (indeks harga konsumen)`)
MAPEtestingdes2<-sum(abs(selisihdes2/testing$`value  (indeks harga konsumen)`)*100)/length(testing$`value  (indeks harga konsumen)`)

selisihdesopt<-ramalandesopt$mean-testing$`value  (indeks harga konsumen)`
selisihdesopt

SSEtestingdesopt<-sum(selisihdesopt^2)
MSEtestingdesopt<-SSEtestingdesopt/length(testing$`value  (indeks harga konsumen)`)
MAPEtestingdesopt<-sum(abs(selisihdesopt/testing$`value  (indeks harga konsumen)`)*100)/length(testing$`value  (indeks harga konsumen)`)

akurasitestingdes <-
  matrix(c(SSEtestingdes1,MSEtestingdes1,MAPEtestingdes1,SSEtestingdes2,MSEtestingdes2,
           MAPEtestingdes2,SSEtestingdesopt,MSEtestingdesopt,MAPEtestingdesopt),
         nrow=3,ncol=3)
row.names(akurasitestingdes)<- c("SSE", "MSE", "MAPE")
colnames(akurasitestingdes) <- c("des ske1","des ske2","des opt")
akurasitestingdes
```
Pada pemulusan dengan DES di data test atau data uji, ketiga nilai Alpha dan Beta yang dicobakan memberikan hasil nilai MAPE yang lebih dari 10%. Dari ketiga percobaan nilai alpha dan beta, nilai alpha dan beta yang dicari pada kondisi optimum memberikan nilai MAPE dan MSE yang paling kecil.

#Melakukan metode SES untuk dibandingkan dengan DES
Selanjutnya akan dilakukan metode pemulusan SES untuk membandingkan dengan metode pemulusan DES
```{r}
#Pemulusan SES dengan fungsi ses
#Nilai Alpha atau lamda disamakan dengan DES
ses.1 <- ses(train.ts, h = 183, alpha = 0.2)
plot(ses.1)
ses.1

ses.2<- ses(train.ts, h = 183, alpha = 0.6)
plot(ses.2)
ses.2

autoplot(ses.1) +
  autolayer(fitted(ses.1), series="Fitted") +
  ylab("IHK") + xlab("Periode")
autoplot(ses.2) +
  autolayer(fitted(ses.2), series="Fitted") +
  ylab("IHK") + xlab("Periode")
```

#Pemulusan SES dengan HoltWinter
```{r}
ses1<- HoltWinters(train.ts, gamma = FALSE, beta = FALSE, alpha = 0.2)
plot(ses1)
#ramalan 183 periode ke depan
ramalan1<- forecast(ses1, h=183)
ramalan1

ses2<- HoltWinters(train.ts, gamma = FALSE, beta = FALSE, alpha = 0.6)
plot(ses2)
#ramalan 183 periode ke depan
ramalan2<- forecast(ses2, h=183)
ramalan2

```

#Mencari nilai Alpha optimum
```{r}
ses.opt <- ses(train.ts, h = 183, alpha = NULL)
ses.opt
plot(ses.opt)

#Alpha optimum dengan Holt Winter
sesopt<- HoltWinters(train.ts, gamma = FALSE, beta = FALSE,alpha = NULL)
sesopt
plot(sesopt)
#ramalan 183 periode ke depan
ramalanopt<- forecast(sesopt, h=183)
ramalanopt
```

#Menghitung akurasi pada data train atau data latih pada SES
```{r}
fitted1<-ramalan1$fitted
sisaan1<-ramalan1$residuals
head(sisaan1)
resid1<-training$`value  (indeks harga konsumen)`-ramalan1$fitted
head(resid1)

SSE.1=sum(sisaan1[2:length(train.ts)]^2)
SSE.1
MSE.1 = SSE.1/length(train.ts)
MSE.1
MAPE.1 = sum(abs(sisaan1[2:length(train.ts)]/train.ts[2:length(train.ts)])*
               100)/length(train.ts)
MAPE.1

akurasi.1 <- matrix(c(SSE.1,MSE.1,MAPE.1))
row.names(akurasi.1)<- c("SSE", "MSE", "MAPE")
colnames(akurasi.1) <- c("Akurasi lamda=0.2")
akurasi.1

fitted2<-ramalan2$fitted
sisaan2<-ramalan2$residuals
head(sisaan2)
resid2<-training$`value  (indeks harga konsumen)`-ramalan2$fitted
head(resid2)

SSE.2=sum(sisaan2[2:length(train.ts)]^2)
SSE.2
MSE.2 = SSE.2/length(train.ts)
MSE.2
MAPE.2 = sum(abs(sisaan2[2:length(train.ts)]/train.ts[2:length(train.ts)])*
               100)/length(train.ts)
MAPE.2

akurasi.2 <- matrix(c(SSE.2,MSE.2,MAPE.2))
row.names(akurasi.2)<- c("SSE", "MSE", "MAPE")
colnames(akurasi.2) <- c("Akurasi lamda=0.6")
akurasi.2

fittedopt<-ramalanopt$fitted
sisaanopt<-ramalanopt$residuals
head(sisaanopt)
residopt<-training$`value  (indeks harga konsumen)`-ramalanopt$fitted
head(residopt)

SSE.opt=sum(sisaanopt[2:length(train.ts)]^2)
SSE.opt
MSE.opt = SSE.opt/length(train.ts)
MSE.opt
MAPE.opt = sum(abs(sisaanopt[2:length(train.ts)]/train.ts[2:length(train.ts)])*
               100)/length(train.ts)
MAPE.opt

akurasi.opt <- matrix(c(SSE.opt,MSE.opt,MAPE.opt))
row.names(akurasi.opt)<- c("SSE", "MSE", "MAPE")
colnames(akurasi.opt) <- c("Akurasi lamda optimum")
akurasi.opt
```

#Menghitung akurasi data test pada SES
```{r}
selisih1<-ramalan1$mean-testing$`value  (indeks harga konsumen)`
SSEtesting1<-sum(selisih1^2)
MSEtesting1<-SSEtesting1/length(testing)

selisih2<-ramalan2$mean-testing$`value  (indeks harga konsumen)`
SSEtesting2<-sum(selisih2^2)
MSEtesting2<-SSEtesting2/length(testing)

selisihopt<-ramalanopt$mean-testing$`value  (indeks harga konsumen)`
SSEtestingopt<-sum(selisihopt^2)
MSEtestingopt<-SSEtestingopt/length(testing)

akurasitesting1 <- matrix(c(SSEtesting1,SSEtesting2,SSEtestingopt))
row.names(akurasitesting1)<- c("SSE1", "SSE2", "SSEopt")
akurasitesting1

akurasitesting2 <- matrix(c(MSEtesting1,MSEtesting2,MSEtestingopt))
row.names(akurasitesting2)<- c("MSE1", "MSE2", "MSEopt")
akurasitesting2
```
#Membandingkan hasil akurasi SES dengan DES
```{r}
MSEfull <-
  matrix(c(MSEtesting1,MSEtesting2,MSEtestingopt,MSEtestingdes1,MSEtestingdes2,
           MSEtestingdesopt),nrow=3,ncol=2)
row.names(MSEfull)<- c("nilai 1", "nilai 2", "nilai opt")
colnames(MSEfull) <- c("ses","des")
MSEfull
```

Metode SES dan DES dapat dibandingkan menggunakan ukuran akurasi yang sama. Pada data yang digunakan, menghasilkan perbandingan kedua metode dengan ukuran akurasi MSE. Berdasarkan hasil yang diperoleh dapat disimpulkan bahwa pada data dengan pola tren yang digunakan, pemulusan dengan metode DES lebih sesuai dari SES karena menghasilkan nilai MSE yang jauh lebih kecil.

#Kesimpulan
Pada data trend yang digunakan, metode DMA dan DES menghasilkan pemulusan yang paling baik dibandingkan pemulusan dengan metode SMA atau SES karena metode DMA menghasilkan nilai MSE lebih kecil dari SMA dan DES menghasilkan MSE lbih kecil dari SES. Pemulusan metode Winter tidak dilakukan karena data memiliki pola yang cenderung terus naik dan tidak terdeteksi adanya faktor seasonal secara eksploratif.