---
title: "Praktikum Pertemuan 5"
author: "Uiwang Nur Thoriq"
date: "2023-09-21"
output: html_document
---

```{r}
library(ggplot2)
library(tsibble)
library(tseries)
library(MASS)
library(rio)

datampdw <- import("https://raw.githubusercontent.com/UiwangNT/Praktikum_MPDW/main/data/US_inflation_rates_csv.csv")
datampdw.ts<-ts(datampdw[,3])
datampdw.ts
```

## Plot Time Series Data Penuh
```{r}
plot <- datampdw.ts |> as_tsibble() |> 
  ggplot(aes(x = index, y = value)) + geom_line() + theme_bw() +
  xlab("Obs") + ylab("Nilai")
plot
mean(datampdw.ts)
```
Berdasarkan plot time series, sangat jelas bahwa data tidak stasioner baik pada ragam maupun rataan. Data memiliki pola trend.

## Plot ACF Data Penuh
```{r}
acf(datampdw.ts)
```
Berdasarkan plot ACF terlihat bahwa data cenderung *tails off* dan turun perlahan.

## Uji ADF Data Penuh
```{r}
tseries::adf.test(datampdw.ts)
```
Didapatkan nilai $p_{value}$ sebesar 0.9261 > 0.05. Maka dapat disimpulkan bahwa data tidak stasioner pada rataan.

## Plot Boxcox Data Penuh
```{r}
index <- seq(1:length(datampdw.ts))
bc = boxcox(datampdw.ts~index, lambda = seq(-2,2,by=0.01))

lambda <- bc$x[which.max(bc$y)]
lambda

bc$x[bc$y > max(bc$y) - 1/2 * qchisq(.95,1)]
```
Pada box-cox didapatkan nilai $\lambda$ optimum sebesar *0.36* dan pada selang kepercayaan 95% nilai memiliki batas bawah *0.32* dan batas atas *0.39*. Selang tidak memuat nilai 1. Maka dapat disimpulkan data tidak stasioner dalam ragam.

## Partisi 1
```{r}
part.1 <- datampdw.ts[1:250] |> ts()
part.1
```

### Plot Time Series Data Partisi 1
```{r}
mean(part.1)
var(part.1)
part.1 |> as_tsibble() |> 
  ggplot(aes(x = index, y = value)) +
  geom_line() + theme_bw() +
  xlab("Obs") + ylab("Nilai")
```
Berdasarkan plot time series, data partisi satu tidak stasioner pada rataan maupun ragam.

### Plot ACF Data Partisi 1
```{r}
acf(part.1)
```
Data cenderung *tails off* dengan pola yang turun perlahan.

### Uji ADF Data Partisi 1
```{r}
tseries::adf.test(part.1)
```
Berdasarkan uji ADF, didapat *p-value* sebesar 0.03132 < 5% sehingga menandakan bahwa data stasioner dalam rataan.

### Plot Boxcox Data Partisi 1
```{r}
index <- seq(1:length(part.1))
bc = boxcox(part.1~index, lambda = seq(-6,6,by=0.01))

lambda <- bc$x[which.max(bc$y)]
lambda

bc$x[bc$y > max(bc$y) - 1/2 * qchisq(.95,1)]
```
Pada box-cox didapatkan nilai $\lambda$ optimum sebesar *2.07* dan pada selang kepercayaan 95% nilai memiliki batas bawah *1.76* dan batas atas *2.38*. Selang tidak memuat nilai 1. Maka dapat disimpulkan data tidak stasioner dalam ragam.

## Partisi 2
```{r}
part.2 <- datampdw.ts[1:500] |> ts()
part.2
```
### Plot Time Series Data Partisi 2
```{r}
mean(part.2)
var(part.2)
part.2 |> as_tsibble() |> 
  ggplot(aes(x = index, y = value)) +
  geom_line() + theme_bw() +
  xlab("Obs") + ylab("Nilai")
```
Berdasarkan plot time series, data partisi dua tidak stasioner pada rataan maupun ragam.

### Plot ACF Data Partisi 2
```{r}
acf(part.2)
```
Data cenderung *tails off* dengan pola yang turun perlahan.

### Uji ADF Data Partisi 2
```{r}
tseries::adf.test(part.2)
```
Berdasarkan uji ADF, didapat *p-value* sebesar 0.9851 > 5% sehingga menandakan bahwa data tidak stasioner dalam rataan.

### Plot Boxcox Data Partisi 2
```{r}
index <- seq(1:length(part.2))
bc = boxcox(part.2~index, lambda = seq(-2,0,by=0.01))

lambda <- bc$x[which.max(bc$y)]
lambda

bc$x[bc$y > max(bc$y) - 1/2 * qchisq(.95,1)]
```
Pada box-cox didapatkan nilai $\lambda$ optimum sebesar *-1.51* dan pada selang kepercayaan 95% nilai memiliki batas bawah *-1.57* dan batas atas *-1.44*. Selang tidak memuat nilai 1. Maka dapat disimpulkan data tidak stasioner dalam ragam.







